【裁判字號】    97,訴,5373
【裁判日期】    990316
【裁判案由】    偽造文書等
【裁判全文】
臺灣板橋地方法院刑事判決              97年度訴字第5373號
公  訴  人  台灣板橋地方法院檢察署檢察官
被      告  辛○○
            丑○○
上列被告等因偽造文書等案件，經檢察官提起公訴（97年度偵字
第31421 號），本院判決如下：
    主      文
辛○○、丑○○均無罪。
    理      由
一、公訴意旨略以：被告辛○○、丑○○係母女關係，賢德開發
    股份有限公司（以下簡稱：賢德公司）係台灣桃園地方法院
    94年度執字第26694 號強制執行事件之抵押權人，並聲明承
    受債務人佳碁建設股份有限公司（以下簡稱：佳碁公司）位
    在桃園縣楊梅鎮○○路74號「大觀天地」之所有權。於民國
    94年6 月17日，被告辛○○、丑○○共同意圖為自己不法之
    所有，由被告辛○○向賢德公司負責人癸○○（原名：鄭瑜
    萱）佯稱：伊係「大觀天地」社區自救會主委，且該社區○○○道路糾紛，伊業已分別支付律師費新台幣（下同）四十
    五萬元、外電費二十五萬元及車馬費九萬元等語，致癸○○
    陷於錯誤，於同日在被告丑○○址設台北縣三峽鎮○○路71
    號2 樓之緒英科技股份有限公司（以下簡稱：緒英公司），
    以賢德公司名義與被告辛○○簽立大觀天地自救會協議書，
    並委請被告辛○○辦理「大觀天地」原承購戶之登記及協調
    事宜，並於同日交付現金七萬元予被告辛○○，被告丑○○
    並以緒英公司名義開立金額七十九萬元之統一發票交付予癸○○收執以為憑證，癸○○遂於94年6 月23日間，交付票據
    號碼分別為：RB0000000 號、RB0000000 號、發票日期分別
    為：94年6 月30日、94年8 月31日、票面金額分別為：二十
    三萬元及四十萬元之支票2 紙予被告辛○○，並於94年8 月
    23日交付現金十五萬元，扣除被告辛○○之薪資六萬元後，
    總計交付七十九萬元予被告辛○○。嗣95年7 月間，被告辛○○向癸○○陳稱：伊交付原訂戶之承購意願書時，賢德公
    司每戶須先支付五千元，且伊可協調「大觀天地」原訂戶與
    賢德公司訂立買賣契約等語，癸○○遂分別以賢德公司名義
    與辛○○及丑○○簽立委託銷售房屋契約書各一份，被告辛○○、丑○○竟共同意圖為自己不法之所有，分別冒用壬○○、己○○、丁○○、乙○○、黃麒光、戊○○、丙○○等
    7 人（以下簡稱：壬○○等7 人）名義，在承購意願書上偽
    造壬○○等7 人之署押各1 枚，表示壬○○等7 人同意向賢
    德公司承購「大觀天地」房屋之意，並由被告辛○○向非「
    大觀天地」原訂戶之甲○○佯稱因感謝伊幫忙處理法律問題
    ，故要送其一棟房子等語，致甲○○簽立承購意願書一份，
    被告丑○○遂交付上開意願書共8 份予癸○○而行使之，分
    別足生損害於壬○○等7 人，致癸○○誤信上開意願書均係
    「大觀天地」原訂戶所簽立且均有向賢德公司承購之意願，
    而以賢德公司名義交付4 萬元予被告丑○○等情。因認被告
    辛○○、丑○○二人共同涉犯刑法第339 條第1 項之詐欺罪
    、第216 條、第210 條之行使偽造私文書等罪嫌。
二、按犯罪事實應依證據認定之，無證據不得認定犯罪事實；又
    不能證明被告犯罪者，應諭知無罪之判決，刑事訴訟法第
    154 條第2 項、第301 條第1 項分別定有明文。次按刑事訴
    訟法第161 條已於91年2 月8 日修正公布，其第1 項規定：
    檢察官就被告犯罪事實，應負舉證責任，並指出證明之方法
    。因此，檢察官對於起訴之犯罪事實，應負提出證據及說服
    之實質舉證責任。倘其所提出之證據，不足為被告有罪之積
    極證明，或其指出證明之方法，無從說服法院以形成被告有
    罪之心證，基於無罪推定之原則，自應為被告無罪判決之諭
    知（最高法院92年台上字第128 號判例意旨參照）。
三、本件公訴人認被告涉犯上開罪嫌，無非係以此部分事實，業
    據被告辛○○、丑○○二人供述在卷、並經證人癸○○、子
    ○○、壬○○、己○○、丁○○、乙○○、黃麒光、戊○○
    、甲○○、丙○○等人於警詢及偵查時證述明確，復有大觀
    天地自救會協議書、緒英公司統一發票、被告辛○○書立之
    收受四十五萬元收據、委託銷售房屋契約書、承購意願書、
    支票影本、郵局存證信函等件在卷可稽，為其論據。
四、訊據被告辛○○、丑○○二人固不否認：被告辛○○與丑○○為母女關係，被告辛○○有向癸○○表明伊係大觀天地自
    救會主委，並於94年6 月17日與賢德公司簽立大觀天地自救
    會協議書，由癸○○委託被告辛○○辦理原承購戶的登記及
    協調事宜，癸○○當天有交付七萬元予被告辛○○，被告丑
    ○○則以緒英公司名義開立系爭七十九萬元之發票予賢德公
    司，由癸○○收執；癸○○再於94年8 月23日交付十五萬元
    現金予被告辛○○，被告辛○○有向癸○○陳稱交付原訂戶
    之承購意願書時，賢德公司每戶須先支付五千元，被告辛○○可以協調大觀天地之訂戶與賢德公司訂立買賣契約等事實
    ，惟堅決否認有何犯行，被告辛○○辯稱：伊確實有打贏聯
    外道路的官司，發票是癸○○買伊女兒（即被告丑○○）公
    司的產品，與本案無關，伊沒有交付承購意願書予癸○○等
    語。被告丑○○則辯稱：本案伊不知情，該發票係癸○○要
    向緒英公司購買監視系統，癸○○說要先開發票核銷，後來
    沒有履行，該發票就作廢，沒有收受癸○○四萬元等語。是
    本案之爭點即在：被告辛○○、丑○○二人有無交付壬○○
    、己○○、丁○○、乙○○、庚○○、戊○○、丙○○、甲○○等八人之承購意願書予賢德公司？上開八人承購意願書
    上的簽名，是否為被告辛○○或被告丑○○所偽造？癸○○
    有無交付現金四萬元予被告丑○○？緒英公司開立七十九萬
    元之發票予賢德公司之原因為何？被告辛○○、丑○○二人
    是否有如起訴書所載之詐欺及行使偽造私文書犯行？本院自
    應就此加以審酌。
五、本院查：
（一）上揭有關被告辛○○、丑○○二人為母女關係，被告辛○○有向癸○○表明伊係大觀天地自救會主委，並於94年6
      月17日與賢德公司簽立大觀天地自救會協議書，由癸○○
      委託被告辛○○辦理原承購戶的登記及協調事宜，癸○○
      當天有交付七萬元予被告辛○○，被告丑○○則以緒英公
      司名義開立系爭七十九萬元之發票予賢德公司，由癸○○
      收執；癸○○再於94年8 月23日交付十五萬元現金予被告
      辛○○，被告辛○○有向癸○○陳稱交付原訂戶之承購意
      願書時，賢德公司每戶須先支付五千元，被告辛○○可以
      協調大觀天地之訂戶與賢德公司訂立買賣契約等事實，為
      被告二人所不否認，復有大觀天地自救會協議書、緒英公
      司統一發票、被告辛○○書立之收受四十五萬元收據、委
      託銷售房屋契約書、承購意願書等件在卷可稽，固堪認定
      。
（二）而癸○○提出之承購意願書上，壬○○、己○○、丁○○
      、乙○○、黃麒光、戊○○、丙○○等人之簽名，均非壬○○等人親自所為等情，亦據證人壬○○等人於偵查及本
      院審理時到庭證述明確，並有各該承購意願書附卷可查，
      亦堪認定。
（三）惟證人即大觀天地社區自救會副主委丁○○於本院審理時
      證稱：辛○○有當過主委，但是處理的大家不滿意，就改
      選，從頭到尾我都是委員，沒有委託任何人處理我的事，
      提示的承購意願書我沒看過，有人處理社區○○道路糾紛
      ，其中辛○○出了很大的力，辛○○有向台電申請外電，
      所以該處有冰箱等語（見本院99年3 月2 日審判筆錄），
      並參酌被告辛○○提出之最高法院92年度台上字第2171號
      判決書、及電費收據，堪信被告辛○○確曾擔任大觀天地
      社區自救會主委，確實為該社區○○○○○道路糾紛，並
      自費申請外電使用，應堪認定。是被告辛○○於卸任後，
      仍對外自稱大觀天地自救會主委固有不當，然其接受賢德
      公司癸○○委託辦理大觀天地原承購戶之登記及協調事宜
      ，並向賢德公司收取委任報酬（包含於94年6 月17日收受
      之現金七萬元、及於94年8 月23日收受之現金十五萬元）
      等情，尚難認被告辛○○有何詐欺情事。
（四）而依公訴意旨所述，癸○○於94年6 月17日當日係交付現
      金七萬元予被告辛○○，加上另開立之二張支票（發票日
      期分別為：94年6 月30日、94年8 月31日、票面金額分別
      為：二十三萬元及四十萬元），金額共計為七十萬元，與
      被告辛○○與賢德公司簽立之大觀天地自救會協議書（見
      97年度他字第1515號卷第6 頁）所約定之七十萬元記載相
      符。而被告丑○○以緒英公司名義開立交予賢德公司癸○○收執之系爭發票上則記載「品名：資訊服務費，金額：
      752,381 ，營業稅：790,000 ，日期94年11月24日」，與
      前開協議書簽立之日期、該二張支票發票日期、金額均不
      相符，堪信被告辛○○、丑○○辯稱：該發票是賢德公司
      要向緒英公司購買監視系統之資料，癸○○說要先開發票
      讓她請款，之後再通知施工地點，與本案無關等語，尚非
      無據，是亦難認被告丑○○有何詐欺情事。
（五）另被告辛○○、丑○○二人均否認有交付系爭承購意願書
      予癸○○，及收受癸○○現金四萬元等情；又證人甲○○
      則於本院審理時到庭結證稱：伊以前在榮民服務處服務，
      辛○○到伊辦公室要伊處理楊梅社區，希望伊協助處理，
      說處理完畢後要送伊一棟她自己的房子，她說她買了三或
      四間房子，承購意願書上簽名是伊簽的，是誰拿給伊簽的
      、在哪裡簽的，已經沒有印象等語（見本院98年11月26日
      審判筆錄）；另系爭承購意願書上，壬○○、己○○、丁○○、乙○○、黃麒光、戊○○、丙○○等人之簽名，亦
      與被告辛○○、丑○○二人於卷內書寫之筆跡、筆順顯不
      相符；而癸○○經本院多次傳喚，均無故拒不到庭說明，
      是自難僅憑其於警詢及偵查時之單一指述，遽認被告辛○○、丑○○二人有行使系爭偽造承購意願書犯行。
六、綜上所述，本案被告辛○○雖有收受癸○○交付之現金七十
    萬元，惟此係被告辛○○基於與賢德公司間之委任契約所取
    得之財物；另被告丑○○雖有開立系爭七十九萬元之發票，
    然依現有積極證據，不足認與本案有關，亦不足認被告辛○○、丑○○二人有行使偽造壬○○、己○○、丁○○、乙○○、黃麒光、戊○○、甲○○、丙○○等人之承購意願書以
    詐欺取財犯行。檢察官所提出之證據，不足為被告二人有共
    同詐欺、行使偽造私文書之積極證明，亦無從說服法院以形
    成被告二人有罪之心證，此外，復查無其他積極證據足證被
    告二人確有如公訴意旨所述之犯行，揆諸首揭說明，自應諭
    知被告二人無罪之判決。
據上論斷，應依刑事訴訟法第301 條第1 項前段，判決如主文。
中    華    民    國    99    年    3     月    16    日
            刑事第17庭  審判長法  官  曾正耀
                              法  官  張兆光
                              法  官  林鈺琅
以上正本證明與原本無異。
如不服本判決，應於收受送達後10日內，向本院提出上訴狀，並
應敘述具體理由；其未敘述上訴理由者，應於上訴期間屆滿後20
日內，向本院補提理由書（均須按他造當事人之人數附繕本），
「切勿逕送上級法院」。
                              書記官  鍾惠萍
中    華    民    國    99    年    3     月    16    日

司法院資訊處製作；財團法人民間司法改革基金會備份。
